【裁判字號】    96,上訴,4588
【裁判日期】    970117
【裁判案由】    誣告
【裁判全文】
臺灣高等法院刑事判決                96年度上訴字第4588號
上  訴  人  臺灣臺北地方法院檢察署檢察官
被      告  丁○○
            甲○○
上  一  人
選任辯護人  馮志剛律師
上列上訴人因被告誣告案件，不服臺灣臺北地方法院95年度訴字
第1899號，中華民國96年9 月14日第一審判決（起訴案號：臺灣
臺北地方法院檢察署95年度偵字第13142 號），提起上訴，本院
判決如下：
    主  文
上訴駁回。
    事  實
一、丁○○原為貿德國際有限公司（以下稱貿德公司）實際負責
    人丙○繼子，應丙○之請，同意接替賀裕豐登記為貿德公司
    負責人，而於民國八十五年二月初某日，在臺北市儂來飯店
    與賀裕豐、丙○二人見面，並將其本人與配偶甲○○（現已
    離婚）之身分證件交予丙○辦理負責人（丁○○）及股東（
    甲○○）登記事宜，席間亦同意由丙○代為申辦信用卡，並
    表示願以申辦所得之信用卡刷卡購物供貿德公司使用。嗣即
    由丙○持前開身分證件，分別以甲○○、丁○○名義，於同
    年月十日、十五日向花旗銀行申辦信用卡使用；丙○並於同
    （八十五）年三月二十日，將其申辦所得之丁○○信用卡交
    賀裕豐持向吉祥奇木藝品店刷卡購物新臺幣（以下同）六萬
    八千一百元，嗣另自行簽帳多筆消費及預借現金。惟因前開
    消費帳款及預借金額等積欠有時，未予處理，花旗銀行乃向
    申辦名義人丁○○、甲○○二人催討，丁○○始知前開債務
    金額已非其原先所想，且已超出渠等所能負擔之程度，丁○○為維護渠等夫妻權益，遂就簽帳情形進行瞭解，未料丙○
    為逃避責任，竟諉稱並未代辦前開信用卡，刷卡情形應問賀
    裕豐較為情楚云云，丁○○因債務纏身急於釐清，一時未查
    ，竟誤信其言，以為賀裕豐另有以其名義申請信用卡使用之
    情形，乃於告知甲○○遭人冒刷信用卡後，徵得甲○○之同
    意，於八十五年十月十一日，以二人名義對賀裕豐提起自訴
    （本院八十五年自字第一０一四號偽造文書案件），並由丁○○擔任甲○○之自訴代理人。嗣於該自訴案件審理中，訊
    據賀裕豐否認有何代辦、冒用信用卡情節，並供出首揭丁○○授權及丙○、乙○○交付使用經過，遂以證人身分提訊丙○、乙○○到庭，詎丙○、乙○○到庭之初，仍否認代為申
    辦信用卡，其後始由丙○改稱有以丁○○、甲○○名義申辦
    信用卡並為使用，丁○○亦屬知情等語。丁○○在庭得知前
    開供述情節後，已足與自己曾為授權申辦使用信用卡等事實
    聯結，而明知丙○、乙○○二人並非擅自冒用渠等名義，申
    辦信用卡，竟仍因債務金額超出其所預期，且不滿丙○、乙○○二人事後推諉之態度，意圖使彼二人受刑事處分，乃於
    未告知甲○○詳情之前提下，再次徵得不知情之甲○○同意
    ，兼任其自訴代理人，而以二人名義共同具狀誣指丙○、乙○○二人「未經自訴人（丁○○、甲○○）之同意，擅自利
    用持有自訴人等身分證件影本之機會，申領信用卡，並已刷
    卡消費，足生損害於自訴人」等不實之犯罪事實（見本院八
    十六年自訴字第五二八號偽造文書案件）。前開自訴案件則
    先於八十七年八月三十一日，經本院以八十六年度自字第五
    二八號判決丙○、乙○○無罪；同年十二月一日，經臺灣高
    等法院以八十七年度上訴字第四三六九號判決上訴駁回後，
    經最高法院於九十年三月一日，以九十年度台上字第一０五
    二號撤銷發回；再於九十年十月三日，經臺灣高等法院以九
    十年度上更(一)字第二０九號判決上訴駁回，九十三年十二月
    三十日，由最高法院以九十三年度台上字第六九四六號判決
    撤銷發回；復於九十四年六月三十日，經臺灣高等法院以九
    十四年度上更(二)字第三０號判決上訴駁回後，九十四年十一
    月十日，經最高法院以九十四年度台上字第六一九二號判決
    上訴駁回，始告確定。
二、案經乙○○訴由臺灣臺中地方法院檢察署檢察官，呈請臺灣
    高等法院檢察署檢察長，令轉臺灣臺北地方法院檢察署檢察
    官偵查起訴。
    理  由
甲、程序方面一證人即告訴人乙○○於偵查中陳述之證據能力：
    按被告以外之人於審判外之言詞或書面陳述，除法律有規定
    者外，不得作為證據，刑事訴訟法第一百五十九條第一項定
    有明文。次按證人、鑑定人依法應具結而未具結者，其證言
    或鑑定意見，不得作為證據，刑事訴訟法第一百五十八條之
    三定有明文。而同法第一百五十九條之一第二項雖規定，被
    告以外之人於偵查中向檢察官所為之陳述，除顯有不可信之
    情況者外，得為證據。惟該被告以外之人，於偵查中向檢察
    官所為之陳述，性質上仍屬傳聞證據，然因檢察官依法有訊
    問被告、證人及鑑定人之權，證人、鑑定人且須「具結」，
    而檢察官向被告以外之人所取得之陳述，原則上均能遵守法
    律規定，不致違法取供，其可信性極高，為兼顧理論與實務
    ，因而規定除顯有不可信之情況外，得為證據。但被告以外
    之人於偵查中向檢察官所為之陳述，仍應依法具結，始有證
    據能力（參照最高法院九十四年度台上第一六四四號判決）
    。查證人即告訴人乙○○於偵查之陳述，檢察官並未踐行人
    證之法定調查程序，揆諸前揭規定，上開檢察官訊問證人即
    告訴人乙○○之上開偵查筆錄，不得作為證據。
乙、實體方面
壹、有罪部分（即被告丁○○部分）：
一、認定犯罪事實所憑之證據及理由：
    訊據被告丁○○固供承於八十五年二月間，同意繼任賀裕豐
    登記為貿德公司負責人，而於同年月初某日，在臺北市儂來
    飯店與賀裕豐、丙○二人見面，並將其本人與配偶甲○○之
    身分證件交予丙○，表示同意由丙○代為申辦信用卡，暨授
    權賀裕豐代為刷卡購物以供貿德公司使用；嗣因花旗銀行催
    繳帳款，經其詢問丙○後，丙○竟推稱事情應問賀裕豐云云
    ，致其誤信其詞，而對賀裕豐提起偽造文書自訴，嗣於該案
    審理期間，丙○仍意圖卸責，否認辦卡，事後始供承刷卡消
    費等情，告訴人乙○○亦否認知情，致其深覺權益受損，乃
    以丙○、乙○○二人「未經自訴人（丁○○、甲○○）之同
    意，擅自利用持有自訴人等身分證件影本之機會，申領信用
    卡，並已刷卡消費，足生損害於自訴人」為由，兼任本件被
    告甲○○之代理人，自訴丙○、乙○○偽造文書等情不諱；
    惟堅決否認有何誣陷故意，辯稱其自訴本意僅在爭取自身權
    益，並無惡意云云。
（一）經查：
  (1)、被告丁○○、甲○○因同意丙○之請，分別接替賀裕豐登
      記為貿德公司負責人及擔任貿德公司股東，而於八十五年
      二月初某日，由被告丁○○在臺北市儂來飯店與丙○及證
      人賀裕豐二人見面，並將其本人與被告甲○○之身分證件
      交予丙○辦理負責人（丁○○）及股東（甲○○）登記事
      宜，席間並同意由丙○代為申辦信用卡，持以刷卡購物以
      供貿德公司使用之事實，業據證人賀裕豐結證在卷（見原
      審卷第五六頁背面），並經被告丁○○供承在卷。
  (2)、丙○於收受被告二人之身分資料影本後，除用以辦理貿德
      公司變更登記外，亦於八十五年二月十日、十五日向花旗
      銀行申辦信用卡，俟花旗銀行核發信用卡後，復於同年三
      月二十日，將被告丁○○之信用卡交賀裕豐持向吉祥奇木
      藝品店刷卡購物新臺幣六萬八千一百元，此外，丙○亦有
      使用被告二人之信用卡簽帳多筆消費及預借現金之事實，
      則經丙○先於原審法院八十五年度自字第一０一四號偽造
      文書案件中結證在卷（詳該案卷第九八至一０三頁），復
      於原審法院八十六年度自字第五二八號偽造文書案件中供
      述綦詳（詳該案卷第七四頁背面至七五頁、第一０六頁）
      ，核與證人賀裕豐結證之刷卡情節相符，並有貿德公司登
      記資料及花旗銀行信用卡申請表格、簽帳單、消費明細表
      等件附於原審法院八十六年度自字第五二八號偽造文書案
      卷內可憑；即於被告等據以自訴丙○、乙○○二人偽造文
      書案件中，亦認被告丁○○確有委託丙○代辦其與被告甲○○之信用卡，以供貿德公司使用，而為渠等無罪之判決
      ，此經本院調卷查明，並有歷審判決附卷可稽。被告丁○○雖辯稱信用卡申請書非其本人填載，且記載之聯絡電話
      與住址，均在丙○、乙○○所可掌控之範圍內，非其所能
      知情云云；然核被告丁○○先於丙○收受其所交付之被告
      二人身分證件，並表示可代為申辦花旗銀行信用卡時，當
      場同意用以購買家具供貿德公司使用，並授權證人賀裕豐
      簽帳，此據證人賀裕豐證述綦詳（見原審卷第五六頁背面
      ），已足認有同意丙○代為申辦並授權使用之意。佐以被
      告丁○○之記事簿中，載有前述花旗銀行信用卡之繳款記
      事（見本院九十年度上更(一)字第二０九號卷第一０一、一
      ０五頁）；而該信用卡申請書之持卡人住所「臺北市○○
      路三一六號六樓」、帳單寄送地址「臺中市○○○路九七
      號十一樓之二」，則分別為被告丁○○於貿德公司任職期
      間之住所及工作地點，其中五權西路之貿德公司址，亦為
      被告丁○○所使用之匯豐銀行、渣打銀行信用卡帳單寄送
      址，亦經被告丁○○供承在卷（見原審卷第六十頁正背面
      ），更足證前開信用卡確在其授權之下，供貿德公司使用
      甚明。
  (3)、被告丁○○雖因丙○於事發之初，否認刷卡而誤信其言，
      對證人賀裕豐提起偽造文書之自訴，然於該案審理時，已
      經賀裕豐供稱：「（為何拿丁○○信用卡去消費？）是公
      司丙○先生交給我的... 交給我是要購買公司器材使用。
      」、「是他（指本件被告丁○○）親口交待指示我去購買
      ... 說器材已經看好，丙○幫他申請信用卡馬上會下來，
      要我持卡去購買。」等情明確（見原審法院八十五年度自
      字第一０一四號卷第三五頁背面、第三六頁），並據證人
      丙○結稱「... 我在徵得蔣（指本件被告丁○○，以下同
      ）同意願加入股東將證件交給我，然後賀裕豐也於八十五
      年三月份要退出，蔣將證件交給我之後，也到台中公司以
      他及太太（指本件被告甲○○）名義申請多家銀行信用卡
      ，丁○○都在公司應知情。」等語在卷（見原審法院同前
      卷第一０一頁背面、第一０二頁）；即被告丁○○於該案
      審理時，對於賀裕豐所述授權刷卡情節，亦供承「我有向
      他（指賀裕豐）這樣說過，但我人不在臺中，卡下來要委
      託他去購買」、「（既有授權為何告賀裕豐？）因為丙○
      跟我說卡沒有下來，但花旗信用卡都來催繳，丙○說這些
      都是賀裕豐做的」等情不諱（見原審法院同前卷第三六頁
      ），是認被告丁○○於該案審理程序中，經由賀裕豐、丙○之相關陳述，足以與其自身經歷之同意授權等行為聯結
      ，自當確認曾經授權申辦、使用信用卡之實。從而被告丁○○於賀裕豐獲判無罪後，再於八十六年五月二十八日主
      張對於申領信用卡一事毫不知情，而以丙○、乙○○未經
      同意擅自冒用身分證件申辦信用卡使用為由，提起自訴（
      原審八十六年度自字第五二八號偽造文書案件），顯已超
      出其所辯措辭不當範疇，達於虛捏不實之程度。又被告丁○○係對丙○、乙○○二人提起刑事自訴，而非釐清帳款
      責任之民事訴訟，自有主張彼等涉及刑事犯罪，而使渠等
      受有刑事處分之意圖甚明，此與其所辯單純為維護自身權
      益之舉亦屬有間。被告丁○○否認犯罪，辯稱並無誣陷惡
      意云云，顯與前開事證有違，不足採信。
（二）綜上所述，被告丁○○被訴誣告部分，事證明確，其犯行
      洵堪認定。
二、論罪：
    核被告丁○○所為，係犯刑法第一百六十九條第一項之誣告
    罪。
三、維持原判之理由：
    原審認被告罪證明確，並適用刑事訴訟法第二百九十九條第
    一項前段，刑法第二條第一項、第一百六十九條第一項、第
    七十四條第一項第一款，中華民國九十六年罪犯減刑條例第
    二條第一項第三款、第七條規定，並爰審酌其素行非惡，此
    次因同意登記為貿德公司負責人並授權丙○等人申請使用信
    用卡後，承擔超出預期之債務金額，復經丙○一度否認核卡
    使用事宜，致其誤向賀裕豐提起自訴，耗廢訴訟程序，心生
    怨懟，為使丙○承擔刷卡消費之責而對當時參與貿德公司營
    運之丙○、乙○○二人提起自訴，其情非無可憫，惟其堅持
    纏訟多年，浪費司法資源，危害並非輕微等一切犯罪情狀，
    量處有期徒刑四月。又其犯罪時間在九十六年四月二十四日
    之前，且合於中華民國九十六年罪犯減刑條例減刑之要件，
    併就前開所宣告之刑減為有期徒刑二月。又被告於行為後，
    刑法於九十四年二月二日修正公布，九十五年七月一日施行
    ，有關緩刑之規定，犯罪在新法施行前，新法施行後裁判，
    緩刑之宣告，應適用新法第七十四條之規定，有最高法院九
    十五年度第八次刑事庭會議紀錄可考。查被告丁○○前未曾
    因故意犯罪受有期徒刑以上刑之宣告，有臺灣高等法院被告
    前案紀錄表一件在卷可考，此次因誤信丙○之請，負債非輕
    ，一時失慮而犯本件之罪，雖一再強調基於釐清債務，維護
    權益之立場，否認有何惡意存在，惟亦供承當時因涉世未深
    致遭陷害，苦無能力釐清責任，並欠缺法律常識，致採此一
    手段提起自訴而犯本罪（見原審卷第六四頁背面），本院衡
    其犯罪緣由及犯後態度，認其經此偵審程序後，當知警惕而
    無再犯之虞，前開所宣告之刑以暫不執行為適當，爰依現行
    刑法第七十四條第一項第一款，諭知緩刑二年，用啟自新，
    以勵來茲。原審認事用法，核無違誤，檢察官上訴意旨認告
    訴人因被告丁○○誣告而受官司纏訟數十年，精神受創，被
    告浪費司法資源甚鉅，原審量刑過輕等語，惟按「量刑輕重
    係屬事實審法院得依職權自由裁量之事項，苟已斟酌刑法第
    五十七條各款所列情狀而未逾越法定刑度，不得遽指為違法
    （七十二年台上字第六六九六號判例）」，原判決之量刑亦
    審酌被告犯罪情節及犯罪後之態度等一切情狀，並予綜合考
    量，在法定刑內科處其刑，經核於法並無不合，為無理由，
    應予駁回。
貳、無罪部分（即被告甲○○部分）：
一、公訴意旨略以：被告甲○○為被告丁○○之妻，前因貿德公
    司實際負責人丙○與登記負責人賀裕豐意見不合，且因被告
    丁○○為丙○之乾兒子，遂由丙○徵得被告丁○○、甲○○
    之同意，充當茂德公司股東，分任茂德公司之董事長、董事
    ，於八十五年三月一日辦理公司變更登記完竣，並於八十五
    年二月間同意以其二人之名義申請信用卡供公司業務使用，
    嗣因茂德公司經營不善，其二人為逃避銀行債務，竟意圖使
    茂德公司業務員乙○○及丙○受刑事處分，於八十六年間共
    同具狀向臺灣臺北地方法院提起自訴誣指：乙○○與丙○共
    同基於概括犯意，於八十五年二月十日日及八十五年二月十
    五日分別冒被告丁○○、甲○○名義填具申請書，向花旗銀
    行申辦信用卡，並於發卡後多次持卡消費，共同涉有刑法第
    二百十六條、第二百十條之行使偽造私文書罪嫌，因認被告
    甲○○與被告丁○○共犯刑法第一百六十九條第一項之誣告
    罪等語。
二、按犯罪事實應依證據認定之，無證據不得認定犯罪事實；不
    能證明被告犯罪者，應諭知無罪之判決，刑事訴訟法第一百
    五十四條第二項、第三百零一條第一項分別定有明文。又所
    謂認定犯罪事實之證據，係指足以認定被告確有犯罪行為之
    積極證據而言，苟未能發現相當證據，或證據不足為不利於
    被告事實之認定時，即應為有利於被告之認定，更不必有何
    有利之證據，亦不能以推測或擬制之方法，以為裁判基礎。
三、本件公訴人認被告甲○○涉有上述誣告罪嫌，無非係以其與
    被告丁○○共同具狀提起自訴為主要論據。據之被告甲○○
    則堅決否認誣告，辯稱其確未授權丙○等人代為申辦、使用
    信用卡，且相關自訴程序均係由被告丁○○代為辦理，其不
    知情亦無誣告犯意等語。
四、經查：被告甲○○雖因被告丁○○與丙○之關係，同意具名
    登記為貿德公司股東，然當時係由被告丁○○居中傳遞證件
    連繫處理，被告甲○○既未任職於貿德公司，亦未經被告丁○○告以申辦信用卡之事，此據證人賀裕豐證述：「八十五
    年初過年前在臺北市儂來飯店，丁○○與丙○約好去辦理公
    司負責人變更事宜，並交付負責人丁○○的身分證影本及股
    東甲○○身分證影本，期間丙○宣稱可以替丁○○辦理花旗
    銀行信用卡... 丁○○並說辦理信用卡下來後他可以買一套
    家具放在貿德公司使用... 」、「（在儂來飯店洽談申辦信
    用卡事宜時）有我（賀裕豐）、丁○○與丙○三人（在場）
    」、「（當天在儂來飯店，丁○○有無交付資料給丙○？）
    有，交付丁○○與甲○○的身分證影本」、「（為何要交付
    甲○○的身分證影本？）因為甲○○要加入成為公司股東。
    」、「（甲○○有無在貿德公司工作？）沒有」等情在卷（
    見原審卷第五六至五七頁）。並經證人即被告丁○○證稱「
    我當時是基於夫妻關係，要為我們的權利作請求。甲○○提
    自訴的部分，是因為我告訴甲○○要一起自訴，不然要分成
    二個案子，當時甲○○是向我表示交給我處理，所以我才會
    用二個人的名字提自訴」、「（有無告訴甲○○，應該是丙○、乙○○冒名申辦的信用卡，所以才要對他們二人提出自
    訴？）有」、「（知悉本件花旗銀行信用卡申辦事宜後，是
    由何人去進行查證？）我自己去查證的。甲○○並沒有參與
    。」、「（原審法院八十六年度自字第五二八號自訴狀）是
    我（被告丁○○）寫的，而且上面我自己及甲○○的名字都
    是我簽的。」、「（同案的委任狀）上面二個人的名字也都
    是我寫的。整個案子的訴訟過程大部分都是我處理，甲○○
    只有出庭過一、二次... 」等語綦詳（見原審卷第五九至六
    ０頁）。是以被告甲○○既未參與貿德公司事務，亦未出面
    論及信用卡申辦事宜等情節觀之，已難遽認其有授權他人申
    請信用卡使用之認識。佐以被告甲○○所申辨使用之匯豐銀
    行信用卡，帳單係由被告丁○○繳付，業據證人即被告丁○○結證在卷（見原審卷第六０頁），足證被告甲○○確有委
    託被告丁○○處理相關事宜之情形，其辯稱經由被告丁○○
    告知丙○、乙○○二人涉案，因而同意授權其處理相關訴訟
    等語，非無可採。此外，復查無其他積極證據，足認被告甲○○有何明知授權辦理信用卡，仍故意虛捏事實，指訴丙○
    、乙○○二人冒名申辦，以使彼等受有刑事處分之誣告認知
    ，自難僅以被告甲○○聽信被告丁○○所述，同意具名並授
    權被告丁○○對丙○、乙○○提出訴追以究明責任，即認被
    告甲○○涉有公訴人所指之誣告犯行。綜上所述，本件既無
    證據證明被告甲○○有何虛捏事實之認知，即不能證明其犯
    誣告罪，自應諭知被告甲○○無罪。
五、原審本同上之見解，認被告甲○○之犯罪不能證明，依法為
    被告甲○○無罪之諭知，經核並無不合。檢察官以「被告甲○○與被告丁○○既為夫妻，且信用卡債務催繳及訴訟進行
    期間甚長，被告甲○○自應知悉，始共同具狀提起自訴」為
    由，據以提起上訴，惟查被告甲○○既未參與貿德公司事務
    ，亦未出面論及信用卡申辦事宜，參以被告甲○○所申辦使
    用之信用卡帳單係由被告丁○○所繳付，足證被告甲○○確
    有委託被告丁○○處理相關事宜，被告甲○○並無誣告犯行
    ，業據本院調查綦詳並說明如前，檢察官此部分之上訴意旨
    ，核無理由，應予駁回。
據上論斷，應依刑事訴訟法第三百六十八條，判決如主文。
本案經檢察官劉文水到庭執行職務
中    華    民    國    97    年    1     月    17    日
                  刑事第十二庭  審判長法  官  蔡永昌
                                      法  官  施俊堯
                                      法  官  王梅英
以上正本證明與原本無異。
檢察官、被告丁○○如不服本判決，應於收受送達後十日內向本
院提出上訴書狀，其未敘述上訴之理由者並得於提起上訴後十日
內向本院補提理由書（均須按他造當事人之人數附繕本）。
被告甲○○不得上訴。
                                      書記官  顧哲瑜
中    華    民    國    97    年    1     月    17    日
附錄：本案論罪科刑法條全文
中華民國刑法第169條（誣告罪）
意圖他人受刑事或懲戒處分，向該管公務員誣告者，處7年以下
有期徒刑。
意圖他人受刑事或懲戒處分，而偽造、變造證據，或使用偽造、
變造之證據者，亦同。


司法院資訊處製作；財團法人民間司法改革基金會備份。
